【裁判字號】    99,上訴,633
【裁判日期】    990915
【裁判案由】    強盜等
【裁判全文】
臺灣高等法院臺南分院刑事判決         99年度上訴字第633號
上  訴  人  臺灣嘉義地方法院檢察署檢察官
上  訴  人
即  被  告  丁○○
指定辯護人  本院公設辯護人己○○
被      告  乙○○
選任辯護人  汪玉蓮  律師（扶助律師）
上列上訴人因被告等強盜等案件，不服臺灣嘉義地方法院99年度
訴字第312號中華民國99年5月31日第一審判決（起訴案號：臺灣
嘉義地方法院檢察署99年度偵字第2616號），提起上訴，本院判
決如下：
    主  文
上訴駁回。
    事  實
一、乙○○前因強盜案件，經臺灣嘉義地方法院以88年度訴字第
    443號判處有期徒刑10年確定，於民國96年4月16日縮短刑期
    假釋出監並付保護管束，於98年6月30日保護管束期滿，假
    釋未經撤銷而執行完畢。
二、乙○○與丁○○共同基於意圖為自己不法所有之犯意聯絡，
    於附表一編號1所示之時間，由乙○○駕駛車牌號碼3K-0811
    號自用小客車搭載丁○○至附表一編號1所示之地點後，由
    丁○○在車上把風，乙○○則頭戴鴨舌帽及口罩，攜帶其所
    有足供兇器使用之六角扳手1支，拆卸竊取甲○○停於該處
    之車牌號碼J7-9907號自用小客車之車牌2面，得手後，將該
    竊得之車牌懸掛於其所駕駛之上開自小客車上，以掩飾形跡
    。乙○○遂駕車搭載丁○○四處尋找欲強盜之目標，於同日
    晚上10時許，乙○○選定欲強盜之目標後，將車輛停在附表
    一編號2之「乙味屋檳榔攤」附近5、6公尺處，仍由丁○○
    在車上把風，乙○○則頭戴鴨舌帽及口罩，並持其所有足供
    兇器使用之水果刀1把進入「乙味屋檳榔攤」內，先持新臺
    幣（下同）100元佯向店員庚○○佯稱欲購買香菸，俟庚○○開啟抽屜找零後，準備拿香菸給乙○○時，乙○○即趨前
    亮出水果刀，以脅迫方式至使庚○○不能抗拒，任由乙○○
    打開抽屜取走現金2,800元。乙○○得手後，隨即駕駛上開
    自小客車搭載丁○○離去，並將現金交由丁○○點收。乙○○為避免遭人記下車牌報警，於車行至嘉義縣水上鄉萬能工
    商附近時，乃囑丁○○將上開竊得之車牌2面丟入大圳，再
    驅車與丁○○前往高雄將上開現金花用殆盡。
三、乙○○食髓知味，復意圖為自己不法之所有，於附表一編號
    3所示之時間，駕駛車牌號碼3K-0811號自用小客車前往附表
    一編號3所示之地點，頭戴鴨舌帽及口罩並攜帶上開其所有
    足供兇器使用之六角扳手1支，拆卸竊取丙○○停於該處之
    車牌號碼N3-6070號自用小客車車牌2面後，將該車牌懸掛在
    上開自小客車以掩飾形跡。同日凌晨3時45分許，駕駛上開
    自小客車前往附表一編號4所示之地點，佯以現金500元向店
    員戊○○購買檳榔，俟戊○○打開抽屜欲找零予乙○○時，
    乙○○隨即亮出前開足供兇器使用之水果刀，以此脅迫方式
    至使戊○○不能抗拒，任由乙○○取走抽屜內之現金約9,00
    0元後離去。乙○○則於強盜後，將竊得之車牌2面任意丟棄
    。
四、嘉義市政府警察局第二分局據報後，過濾道路監視系統後，
    循線查獲，並於99年3月29日（起訴書誤載為99年3月21日）
    晚上9時許，在嘉義縣水上鄉三鎮村南靖車站64號前，拘獲
    乙○○，並經其同意搜索，在車牌號碼3K-0811號自用小客
    車上及機車上扣得乙○○所有供犯罪所用之鴨舌帽、口罩、
    六角扳手1支及未花完之現金1,400元；後經乙○○帶同警方
    於同日晚上11時許，前往丁○○位於嘉義縣水上鄉龍德村十
    一指厝41號住處，經丁○○同意搜索，並扣得乙○○所有供
    犯罪所用之水果刀1把。
五、案經嘉義市政府警察局第二分局報告臺灣嘉義地方法院檢察
    署檢察官偵查起訴。
    理  由
一、按被告以外之人於審判外之陳述，雖不符前四條之規定，而
    經當事人於審判程式同意作為證據，法院審酌該言詞陳述或
    書面陳述作成時之情況，認為適當者，亦得為證據；當事人
    、代理人或辯護人於法院調查證據時，知有第159條第1項不
    得為證據之情形，而未於言詞辯論終結前聲明異議者，視為
    有前項之同意，刑事訴訟法第159條之5定有明文。查本判決
    所引用之供述證據，業據檢察官及被告均不爭執證據能力，
    迄至言詞辯論終結前，亦未主張有刑事訴訟法第159條第1項
    不得為證據之情形，本院審酌該等證據作成時之情狀，並無
    違法或不當等情形，認為以之作為本案之證據亦屬適當，依
    上開規定，自具有證據能力。另其餘非供述證據亦均經法定
    程序取得，無不得為證據之情形，自均有證據能力。
二、上揭事實均據被告乙○○、丁○○坦承不諱，核與證人即被
    害人甲○○、庚○○、丙○○、戊○○、被告乙○○之女友
    鄭愉璇（即車牌號碼3K-0811號自用小客車車主）於警詢之
    證述相符，並有搜索扣押筆錄、扣押物品目錄表、扣押物品
    清單、現場及公路監視器畫面翻拍照片、車牌照片、扣押物
    照片、車輛協尋資料、車籍查詢、基本資料詳細畫面在卷可
    稽；復有被告2人犯罪所用之鴨舌帽1頂、口罩1個、六角扳
    手1支、水果刀1支扣案足憑，是被告2人之任意性自白與事
    實相符，應堪採信。又被告丁○○參與本件如附表一編號1
    、2所示竊盜、強盜犯行之把風工作，事後並與被告乙○○
    同往高雄花用強盜所得等情，被告丁○○於原審及本院均坦
    承犯行並表示認罪，共同被告乙○○於偵查中亦具結證述被
    告丁○○參與上開犯行（偵查卷第15頁），足認被告乙○○
    與丁○○就如附表一編號1、2所示竊盜、強盜犯行，均有共
    犯之犯意聯絡與行為分擔。從而，本件事證明確，被告2人
    犯行堪以認定，應依法論科。
三、論罪科刑：
  (一)按共同正犯係在合同意思範圍以內，各自分擔犯罪行為之一
    部，互相利用他人之行為以達其等共同犯罪之目的；故各共
    同正犯之間，非僅就其自己所實行之行為負責，並應在共同
    犯意聯絡範圍內，對於其他共同正犯所實行之行為，亦應共
    同負責。復按刑法第321條第1項第3款之攜帶兇器竊盜罪，
    係以行為人攜帶兇器竊盜為其加重條件，此所謂兇器，其種
    類並無限制，凡客觀上足對人之生命、身體、安全構成威脅
    ，具有危險性之兇器均屬之，且祇須行竊時攜帶此種具有危
    險性之兇器為已足，並不以攜帶之初有行兇之意圖為必要（
    最高法院79年臺上字第5253號判例意旨參照）。本件被告2
    人行竊所攜帶之六角扳手1支係鐵製之物品，並經被告2人持
    用於拆卸行竊車牌；另強盜時所攜帶之水果刀1支，為開鋒
    銳利之刀械，均有卷附照片可稽（見警卷第80頁），均堪認
    客觀上為足以殺傷人生命、身體之器械，顯為具有危險性之
    兇器，先予敘明。
  (二)核被告乙○○就附表一編號1、3所為，係犯刑法第321條第1
    項第3款之攜帶兇器竊盜罪，就附表一編號2、4所為，係犯
    同法第330條第1項攜帶兇器強盜罪；另被告丁○○就附表一
    編號1所為，係犯刑法第321條第1項第3款之攜帶兇器竊盜罪
    ，就附表一編號2所為，係犯同法第330條第1項攜帶兇器強
    盜罪。被告2人間就附表一編號1、2之犯行，有犯意聯絡及
    行為分擔，均應論以共同正犯。被告乙○○所犯上開4罪及
    被告丁○○所犯上開2罪，犯意各別，行為互殊，均應分論
    併罰。又被告乙○○前因強盜案件，經原審以88年度訴字第
    443號判處有期徒刑10年確定，於96年4月16日縮短刑期假釋
    出監並付保護管束，於98年6月30日保護管束期滿，假釋未
    經撤銷而執行完畢，有臺灣高等法院被告前案紀錄表1份在
    卷可參，其於受有期徒刑之執行完畢後5年內故意再犯本件
    有期徒刑以上之刑之各罪，均為累犯，應分別依刑法第47條
    第1項規定，加重其刑。
四、原審以被告乙○○、丁○○犯罪均事證明確，應予依法論科
    。爰審酌被告乙○○為國小畢業、家境貧寒，被告丁○○為
    國中畢業，家境勉持，被告2人正值青壯，竟不思勞動獲取
    報酬，因缺錢花用竟攜帶兇器竊盜、強盜財物，不僅造成被
    害人等驚恐難以平復，對社會治安之破壞更屬重大，所竊取
    及強盜之財物價值非鉅，被告乙○○從事主要強盜犯行，被
    告丁○○則參與把風之犯罪情節，被告乙○○前因強盜案件
    ，始於98年6月30日保護管束期滿，業如前述，復夥同被告
    丁○○再犯本件附表一編號1、2竊盜及強盜，被告乙○○就
    附表一編號2強盜所得財物，於同日即與被告丁○○一同花
    用殆盡，並食髓知味，又再犯本件附表一編號3、4之竊盜、
    強盜案件，未記取教訓，另就附表一編號4強盜所得之財物
    於不到1日之時間，亦花用至僅剩1,400元，貪圖不勞而獲等
    一切情狀。另審酌被告丁○○犯後於原審審理時已知坦承犯
    行，尚有悔意，雖參與附表一編號2之強盜犯行，惟其因頸
    椎第3、4、5頸椎狹窄合併頸髓病變，於96年間經手術後主
    述有雙手雙腳無力情況，有嘉義榮民醫院診斷證明書、臺灣
    嘉義看守所99年4月26日嘉所衛字第0990001586號函及就診
    記錄在卷可查（見原審卷第40、56～58頁），所參與者為把
    風及事後丟棄車牌行為，且此次強盜所取得之財物為2,800
    元，所得財物金額甚微；參以被告丁○○於強盜前曾勸諭被
    告乙○○，足見其惡性非重，是依本件客觀之犯罪情節、造
    成之損害與被告丁○○主觀之犯罪動機、惡性而論，若依法
    定本刑科處最輕本刑有期徒刑7年，猶嫌過重，不無「情輕
    法重」之虞，客觀上顯有情堪憫恕之處，爰依刑法第59條之
    規定酌減其刑。爰適用刑法第28條、第321條第1項第3款、
    第330條第1項、第47條第1項前段、第59條、第38條第1項第
    2款、第51條第5款、第9款等規定，分別量處被告乙○○各
    如附表一所示之刑，被告丁○○加重竊盜部分有期徒刑8月
    、加重強盜部分有期徒刑5年；並就被告乙○○、丁○○所
    受之宣告刑，分別定應執行刑為有期徒刑11年、5年2月。另
    敘明扣案之鴨舌帽1頂、口罩1個、六角扳手1支、水果刀1支
    ，均為被告乙○○所有，分別供本案犯罪所用（詳如附表二
    所示），業據渠等供述明確，爰依刑法第38條第1項第2款之
    規定及共同正犯責任共同之原則，宣告沒收之。另就公訴人
    具體求處宣告被告乙○○、丁○○均強制工作3年部分，原
    判決並認被告丁○○僅參與1次竊盜及強盜犯行，至被告乙○○雖於短時間內為2次竊盜、強盜犯行，惟2次所竊取之車
    牌價額及強盜取得之財物非鉅，且貪圖小利致萌生竊盜、強
    盜之意，依卷附事證，綜合被告2人行為之嚴重性、所表現
    之危險性及對其未來行為之期待性等情研判，尚不足以認定
    其有犯竊盜、強盜罪之習慣，亦非屬因遊蕩或懶惰成習而犯
    罪之徒，不足認定其等具有高度危險性、未來行為無可期待
    ，故認宣告被告2人各如原判決所示之適當徒刑處罰，已足
    收懲儆之效，並無藉由保安處分之強制工作方式以達教化與
    治療目的之必要，倘遽令被告2人入勞動場所強制工作，實
    屬過當而有違比例原則。核原判決認事、用法並無不當，量
    刑亦屬妥適，並無不合。
五、按保安處分係針對受處分人將來之危險性所為之處置，以達
    教化、治療之目的，為刑罰之補充制度。我國現行刑法採刑
    罰與保安處分雙軌制，係在維持行為責任之刑罰原則下，為
    協助行為人再社會化之功能，以及改善行為人潛在之危險性
    格，期能達成根治犯罪原因、預防犯罪之特別目的。是保安
    處分中之強制工作，旨在對嚴重職業性犯罪及欠缺正確工作
    觀念或無正常工作因而習慣犯罪者，強制其從事勞動，學習
    一技之長及正確之謀生觀念，使其日後重返社會，能適應社
    會生活。刑法第九十條第一項規定：「有犯罪之習慣或以犯
    罪為常業或因遊蕩或懶惰成習而犯罪者，得於刑之執行完畢
    或赦免後，令入勞動場所，強制工作。」即係本於保安處分
    應受比例原則之規範，使保安處分之宣告，與行為人所為行
    為之嚴重性、行為人所表現之危險性及對於行為人未來行為
    之期待性相當之意旨而制定，而由法院視行為人之危險性格
    ，決定應否令入勞動處所強制工作，以達預防之目的。所謂
    「有犯罪之習慣」係指對於犯罪以為日常之惰性行為，乃一
    種犯罪之習性，至所犯之罪名為何，是否同一，則非所問（
    最高法院94年度台上字第6611號判決）。又刑法上之習慣犯
    ，必須有具體之事實，足資證明行為人有犯罪之惡習及慣行
    ，始有習慣犯規定之適用，且有犯罪習慣者係指對於犯罪已
    為日常之惰性行為，習慣犯係視犯罪為一種習性。查被告乙○○前固曾因強盜案件，經法院判處有期徒刑10年確定，甫
    於96年4月16日縮短刑期假釋出監並付保護管束，於98年6月
    30日執行完畢。又於如附表編號1-4所示數日之間，再為竊
    盜、強盜等犯行，惟被告乙○○於警詢時供稱：因為我現在
    沒工作欠錢花用，所以我才會持刀強盜別人財物（警卷第8
    頁）。另於本院亦供稱：本件犯罪前從事綁鐵工作，第二次
    強盜的錢有拿回家用。我已經離婚、有兩個小孩、分別是85
    、86年次，小孩是我父親跟我祖母在帶，我父親是肢障，小
    孩靠我做工賺錢扶養等語（本院卷第69頁）。依其供詞，顯
    見被告乙○○強盜之動機乃因失業缺乏經濟來源所致，而非
    因其有何犯罪之習慣。參酌被告乙○○竊盜、強盜之犯罪情
    節觀之，強盜次數僅有2次，即被查獲；且所得財物不多，
    所生損害並非鉅大，被告乙○○所為並非嚴重之職業性犯罪
    可比，亦無欠缺正確工作觀念或因無正常工作而有習慣犯罪
    之情形。被告乙○○本次犯罪原因既源於本身及家庭經濟之
    困難，而非其本身之犯罪習慣，自不能僅以其前亦有強盜之
    前科，無視其本次犯罪之原因，逕包括其前後次強盜行為，
    即擬制其具有犯罪習慣。此外，亦無其他具體事實足認被告
    有犯罪之習慣，並無強制其從事勞動之必要。檢察官上訴意
    旨指摘原判決未諭知被告乙○○強制工作為不當云云，並無
    理由。
六、再按修正前刑法第59條規定，犯罪之情狀可憫恕者，得酌量
    減輕其刑，同法第57條規定，科刑時應審酌一切情狀，尤應
    注意左列事項（共10款）為科刑重輕之標準，兩條適用上固
    有區別，惟所謂「犯罪之情狀」與「一切情形」云云，並非
    有截然不同之領域，於裁判上酌減其刑時，應就犯罪一切情
    狀（包括第57條所列舉之10款事項），予以全盤考量，審酌
    其犯罪有無可憫恕之事由（即判例所稱有特殊之原因與環境
    等等，在客觀上足以引起一般同情，以及宣告法定低度刑，
    是否猶嫌過重），以為判斷。故適用第59條酌量減輕其刑時
    ，並不排除第57條所列舉10款事由之審酌，惟其程度應達於
    確可憫恕，始可予以酌減，有最高法院70年度第6次刑事庭
    會議決議可參。又新刑法第59條已將刑之酌減審認標準之見
    解予以明文化，認犯罪之情狀須「顯」可憫恕，認「科以最
    低度刑仍嫌過重」者，得酌量減輕其刑。查原判決適用刑法
    第59條酌減被告丁○○之刑，乃審酌被告丁○○之下列犯罪
    情狀：(1)犯後坦承犯行，尚有悔意；(2)罹有頸椎第3、4、5
    頸椎狹窄合併頸髓病變，於96年間經手術後主述有雙手雙腳
    無力情況；(3)參與犯罪行為僅為把風及事後丟棄車牌行為；
    (4)犯罪所得財物僅2,800元，所得財物金額甚微；(5)強盜前
    曾勸諭被告乙○○，足見其惡性非重各節，並說明依客觀之
    犯罪情節、造成之損害與被告丁○○主觀之犯罪動機、惡性
    而論，若依法定本刑科處最輕本刑有期徒刑7年，猶嫌過重
    ，不無「情輕法重」之虞，客觀上顯有情堪憫恕之處，爰予
    酌減，核無不合。檢察官上訴意旨以原判決審酌之本案所得
    財物非鉅、被告丁○○之犯罪情節輕於被告乙○○等，僅可
    於法定刑內從輕科刑之標準，不得據為酌減之理由，指摘原
    判決不當，亦無理由，應併予駁回。
七、被告丁○○上訴理由，主張伊僅有把風行為，且罹有罹有頸
    椎第3、4、5頸椎狹窄合併頸髓病變，行動不便，縱然當時
    坐在車上把風，但對於犯罪結果之發生或擴大，並無太大之
    影響力；況且被告尚勸諭乙○○不要為強盜犯行；並請審酌
    被告與母親相依為命，互相照顧、扶持等家庭狀況，指摘原
    判決量刑過重云云。惟被告丁○○上訴理由所指各項情節，
    均已據原判決審酌，並依刑法第59條酌減其法定刑後妥適量
    刑，並無不當。被告丁○○上訴意旨，並無理由，亦應駁回
    。
據上論結，應依刑事訴訟法第368條，判決如主文。
本案經檢察官劉欽銘到庭執行職務。
中    華    民    國    99    年     9    月    15    日
                  刑事第六庭    審判長法  官  董武全
                                      法  官  賴純慧
                                      法  官  林英志
以上正本證明與原本無異。
加重竊盜罪部分不得上訴。
其餘部分，如不服本判決應於收受送達後10日內向本院提出上訴
書狀，其未敘述上訴理由者，並得於提起上訴後10日內向本院補
提理由書（均須按他造當事人之人數附繕本）「切勿逕送上級法
院」。
                                      書記官  魏安里
中    華    民    國    99    年    9     月    15    日
附錄本案論罪科刑法條全文：
中華民國刑法第321條
犯竊盜罪而有左列情形之一者，處6月以上、5年以下有期徒刑：
一、於夜間侵入住宅或有人居住之建築物、船艦或隱匿其內而犯
    之者。
二、毀越門扇、牆垣或其他安全設備而犯之者。
三、攜帶兇器而犯之者。
四、結夥三人以上而犯之者。
五、乘火災、水災或其他災害之際而犯之者。
六、在車站或埠頭而犯之者。
前項之未遂犯罰之。
中華民國刑法第330條
犯強盜罪而有第321條第1項各款情形之一者，處7年以上有期徒
刑。
前項之未遂犯罰之。
附表一
┌──┬─────┬─────┬───────┬───────────┐
│編號│犯罪時間  │犯罪地點  │ 所犯之罪     │乙○○所處之刑（含沒收│
│    │          │          │              │）                    │
├──┼─────┼─────┼───────┼───────────┤
│ 1  │99年3 月23│嘉義市西區│共同攜帶兇器竊│累犯，處有期徒刑拾月，│
│    │日晚上9 時│蘭州1街52 │盜罪          │扣案如附表二編號1 、2 │
│    │許        │號旁      │              │、3 所示之物均沒收之。│
│    │          │          │              │                      │
├──┼─────┼─────┼───────┼───────────┤
│ 2  │99年3 月23│嘉義市西區│共同攜帶兇器強│累犯，處有期徒刑捌年，│
│    │日晚上10時│北港路1059│盜罪          │扣案如附表二編號2 、3 │
│    │許        │號乙味屋檳│              │、4所示之物均沒收之。 │
│    │          │榔攤      │              │                      │
│    │          │          │              │                      │
├──┼─────┼─────┼───────┼───────────┤
│ 3  │99年3 月28│嘉義縣水上│攜帶兇器竊盜罪│累犯，處有期徒刑拾月，│
│    │日凌晨1 時│鄉溪洲村80│              │扣案如附表二編號1 、2 │
│    │許        │之20號旁空│              │、3 所示之物均沒收之。│
│    │          │地        │              │                      │
├──┼─────┼─────┼───────┼───────────┤
│ 4  │99年3 月28│嘉義市東區│攜帶兇器強盜罪│累犯，處有期徒刑捌年陸│
│    │日凌晨3 時│吳鳳南路  │              │月，扣案如附表二編號2 │
│    │45分許    │427 號凍仔│              │、3 、4 所示之物均沒收│
│    │          │腳檳榔攤  │              │之。                  │
└──┴─────┴─────┴───────┴───────────┘
附表二
┌──┬─────────┬─────────────────┐
│編號│扣案物品及數量    │所有人及目的                      │
│    │                  │                                  │
├──┼─────────┼─────────────────┤
│ 1  │六角扳手壹支      │被告乙○○所有供行竊附表一編號1、3│
│    │                  │犯行所用。                        │
├──┼─────────┼─────────────────┤
│ 2  │鴨舌帽壹頂        │被告乙○○所有供行竊附表一編號1、3│
│    │                  │犯行及附表一編號2 、4 犯行所用。  │
├──┼─────────┼─────────────────┤
│ 3  │口罩壹個          │被告乙○○所有供行竊附表一編號1、3│
│    │                  │犯行及附表一編號2 、4 犯行所用。  │
├──┼─────────┼─────────────────┤
│ 4  │水果刀壹支        │被告乙○○所有供強盜附表一編號2 、│
│    │                  │4犯行所用。                       │
└──┴─────────┴─────────────────┘

司法院資訊處製作；財團法人民間司法改革基金會備份。
